ACORDAO-COMPLETO-2484874

ACÓRDÃO 2266/2022 ATA 12/2022 - PRIMEIRA CÂMARA

VISTOS, relatados e discutidos estes autos de Tomada de Contas Especial instaurada pelo Comando da 2ª Região Militar, em desfavor de Renata Palma de Campos, em razão de possível dano decorrente do recebimento indevido de pensão no período de 01/12/2005 a 31/07/2010,
ACORDAM os Ministros do Tribunal de Contas da União, reunidos em sessão dessa Primeira Câmara, com fundamento nos arts. 1º, inciso I, e 16, inciso II, e 23, inciso II, da Lei 8.443/1992, c/c os arts. 1º, inciso I, 208 e 214, inciso II, do Regimento Interno do TCU, em:
9.1. acolher parcialmente as alegações de defesa apresentadas pela Sra. Renata Palma de Campos (CPF XXX.207.858-XX) ;
9.2. julgar regulares com ressalva as contas da Sra. Renata Palma de Campos (CPF XXX.207.858-XX) , com fundamento nos arts. 1º, inciso I, 16, inciso II, e 23, inciso II, da Lei 8.443/1992, dando-lhe quitação;
9.3. dar ciência deste Acórdão ao Comando da 2ª Região Militar e ao representante legal da responsável (falecida) ; e
9.4. arquivar os presentes autos.

Tomada de Contas Especial instaurada pelo Comando da 2ª Região Militar, em desfavor de Renata Palma de Campos, em razão de possível dano decorrente do recebimento indevido de pensão no período de 01/12/2005 a 31/07/2010.

Primeira Câmara

Comando da 2ª Região Militar.

3. Responsável: Renata Palma de Campos (CPF XXX.207.858-XX).

13.1. Ministros presentes: Walton Alencar Rodrigues (Presidente), Benjamin Zymler e Vital do Rêgo.
13.2. Ministro-Substituto convocado: Augusto Sherman Cavalcanti (Relator).
13.3. Ministro-Substituto presente: Weder de Oliveira.

AUGUSTO SHERMAN

Adoto como relatório a instrução lançada aos autos pela SecexTCE, que teve a anuência dos dirigentes da unidade técnica e do representante do Ministério Público (peças 64-67) :
"INTRODUÇÃO
Cuidam os autos de tomada de contas especial instaurada pelo Comando da 2ª Região Militar, em desfavor de Renata Palma de Campos (CPF: XXX.207.858-XX) , em razão de prática de qualquer ato ilegal, ilegítimo ou antieconômico de que resulte dano ao erário, apurado na Sindicância instaurado pela Portaria 348 - Ass Ap As Jurd/2RM, de 23 de outubro de 2017, decorrente do cancelamento de Pensão Especial por força de Decisão Judicial.
HISTÓRICO
2.	Em 4/2/2020, com fundamento na IN/TCU 71/2012, alterada pela IN/TCU 76/2016 e DN/TCU 155/2016, o dirigente da instituição Comando da 2ª Região Militar autorizou a instauração da tomada de contas especial (peça 4) . O processo foi registrado no sistema e-TCE com o número 668/2020.
3.	O fundamento para a instauração da Tomada de Contas Especial, conforme consignado na matriz de responsabilização elaborada pelo tomador de contas, foi a constatação da seguinte irregularidade: 
Sindicância instaurada pela Portaria nº 348 Asse Ap As Jurd/2RM, de 23 OUT 17, com vistas ao ressarcimento à União relativo à Pensão Especial recebida pela Sra. RENATA PALMA DE CAMPOS considerada indevida (Processo nº 2006.51.01.014299-0, de 14 MAIO 10) referente ao período de 01 DEZ 05 a 31 JUL 10.
4.	A responsável arrolada na fase interna foi devidamente comunicada e, diante da ausência de justificativas suficientes para elidir a irregularidade e da não devolução dos recursos, instaurou-se a tomada de contas especial.
5.	No relatório (peça 35) , o tomador de contas concluiu que o prejuízo importaria no valor original de R$ 436.337,88, imputando-se a responsabilidade a Renata Palma de Campos, na condição de beneficiário.
6.	Em 27/5/2020, a Centro de Controle Interno do Exército emitiu o relatório de auditoria (peça 37) , em concordância com o relatório do tomador de contas. O certificado de auditoria e o parecer do dirigente do órgão de controle interno concluíram pela irregularidade das presentes contas (peças 38 e 39) .
7.	Em 27/5/2020, o Comandante do Exército, General de Exército Edson Leal Pujol, atestou haver tomado conhecimento das conclusões contidas no relatório e certificado de auditoria, bem como do parecer conclusivo do dirigente do órgão de controle interno, manifestando-se pela irregularidade das contas, e determinou o encaminhamento do processo ao Tribunal de Contas da União (peça 107) . Em que pese o art. 52 da Lei 8.443/1992 tenha atribuído a edição ao Ministro de Estado supervisor da área ou a autoridade de nível hierárquico equivalente, referido pronunciamento foi emitido pelo Comandante do Exército, com base no Ofício 8319/GM-MD, de 19 de março de 2020, encaminhado pelo Ministro da Defesa a este Tribunal.
8.	Verificou-se em instrução preliminar (peça 42) que não teria ocorrido o transcurso de mais de dez anos desde o fato gerador sem que tivesse havido a notificação da responsável pela autoridade administrativa federal competente (art. 6º, inciso II, c/c art. 19 da IN/TCU 71/2012, modificada pela IN/TCU 76/2016) , uma vez que o fato gerador da irregularidade sancionada ocorreu em 1/8/2010, e a responsável foi notificada sobre a irregularidade pela autoridade administrativa competente conforme abaixo:
a) Renata Palma de Campos, por meio do ofício acostado à peça 22, recebido em 10/3/2020, conforme AR (peça 23) .
9.	Verificou-se, também, que o valor atualizado do débito apurado (sem juros) em 1/1/2017 era de R$ 738.580,61, portanto superior ao limite mínimo de R$ 100.000,00, na forma estabelecida conforme os arts. 6º, inciso I, e 19 da IN/TCU 71/2012, modificada pela IN/TCU 76/2016. 
10.	Assim, no âmbito do Tribunal, foi autorizada a citação da responsável mediante pronunciamento de peça 44, datado de 24/07/2020, pela irregularidade abaixo descrita:
Irregularidade 1: recebimento indevido de Pensão Especial pela Sra. Renata Palma de Campos referente ao período de 01/12/2005 a 31/07/2010.
Evidências da irregularidade: documentos técnicos presentes nas peças 21 e 14 e julgados de peças 26 a 28.
Normas infringidas: Lei 6.830/80; Portaria 1324/17 do Comando do Exército; Lei 10.406/2002 (art. 876) ; Constituição Federal, arts. 70, parágrafo único, e 71, inciso, II.
Débitos relacionados à responsável Renata Palma de Campos (CPF: XXX.207.858-XX) :
	Data de ocorrência
	Valor histórico (R$) 

	1/1/2006
	41.557,68

	1/2/2006
	4.203,31

	1/3/2006
	4.240,54

	1/4/2006
	4.240,54

	1/5/2006
	4.240,54

	1/6/2006
	4.240,54

	1/7/2006
	4.240,54

	1/8/2006
	4.240,54

	1/9/2006
	4.615,34

	1/10/2006
	4.615,34

	1/11/2006
	4.615,34

	1/12/2006
	4.615,34

	1/1/2007
	4.615,34

	1/2/2007
	4.637,95

	1/3/2007
	4.637,95

	1/4/2007
	4.637,95

	1/5/2007
	4.637,95

	1/6/2007
	4.637,95

	1/7/2007
	4.637,95

	1/8/2007
	4.637,95

	1/9/2007
	4.637,95

	1/10/2007
	4.637,95

	1/11/2007
	4.637,95

	1/12/2007
	4.637,95

	1/1/2008
	4.637,95

	1/2/2008
	4.661,58

	1/3/2008
	4.661,58

	1/4/2008
	4.661,58

	1/5/2008
	4.661,58

	1/6/2008
	6.305,08

	1/7/2008
	4.990,28

	1/8/2008
	5.152,62

	1/9/2008
	5.152,62

	1/10/2008
	5.152,62

	1/11/2008
	5.320,98

	1/12/2008
	5.320,98

	1/1/2009
	5.320,98

	1/2/2009
	5.435,10

	1/3/2009
	5.435,10

	1/4/2009
	5.435,10

	1/5/2009
	5.435,10

	1/6/2009
	5.435,10

	1/7/2009
	121.635,11

	1/8/2009
	5.815,90

	1/9/2009
	5.815,90

	1/10/2009
	5.815,90

	1/11/2009
	5.815,90

	1/12/2009
	5.815,90

	1/1/2010
	5.815,90

	1/2/2010
	5.845,74

	1/3/2010
	5.845,74

	1/4/2010
	5.845,74

	1/5/2010
	5.845,74

	1/6/2010
	5.845,74

	1/7/2010
	5.845,74

	1/8/2010
	6.258,62

                   Valor atualizado do débito (sem juros) em 21/7/2020: R$ 823.633,07
Cofre credor: Tesouro Nacional.
Responsável: Renata Palma de Campos (CPF: XXX.207.858-XX) .
Conduta: solicitar e receber pensão especial considerada indevida (Processo 2006.51.01.014299-0, de 14 MAIO 10) referente ao período de 01/12/2005 a 31/07/2010.
Nexo de causalidade: a solicitação e recebimento indevido de pensão resultou em dano ao erário.
Culpabilidade: não há excludentes de ilicitude, de culpabilidade e de punibilidade; é razoável supor que a responsável tinha consciência da ilicitude de sua conduta; era exigível conduta diversa da praticada, qual seja, não receber pensão indevida.
11.	Em razão da irregularidade apontada encontrar-se devidamente demonstrada, foi promovida a citada da responsável, Renata Palma de Campos, via Ofício 4995/2021 (peça 56) , recebido em 17/3/2021 (peças 57-62) , para apresentar alegações de defesa e/ou recolher o valor total do débito quantificado em relação à irregularidade descrita anteriormente.
EXAME TÉCNICO
Alegações de defesa
12.	A responsável, por meio de seu procurador legalmente estabelecido (peça 50) , apresentou defesa, conforme se verifica na peça 49, alegando ter sido recebedora de boa-fé da pensão instituída pelo Exército, bem como a existência da prescrição da pretensão punitiva, uma vez que o fato teria ocorrido em 01/08/2010 e a citação somente teria sido autorizada em 11/08/2020, terminando por requerer prazo adicional de 30 dias para apresentação de documentação comprobatória de cirurgias para retirada de tumor cerebral, uma vez que a responsável não estaria atualmente em plenas condições mentais.
12.1	Acerca do recebimento de boa-fé, informa que o falecimento do instituidor da pensão ocorreu no exercício de 2002, somente vindo a receber valores referentes a mesma em janeiro de 2006, tempo esse no qual as instituições competentes verificaram o direito da mesma como beneficiária, trazendo aos autos julgados de tribunais superiores acerca da não restituição de valores recebidos a título de boa-fé.
13.	Posteriormente, e em virtude de nova comunicação por parte deste Tribunal que concedeu prazo adicional para juntada de documentos (despacho à peça 54 e ofício a peça 56) , trouxe aos autos os documentos de peça 57/62, nos quais se comunica o falecimento da responsável ocorrido em 22/12/2020 (peça 59) , além de documentação de inventário (peça 58) , declaração de avaliação psicológica da responsável (peça 60) , bem como exames de tomografia de crânio realizados em setembro e outubro de 2020 (peças 61/62) .
Análise
14.	Inicialmente, cabe assinalar que não teria ocorrido a prescrição da pretensão punitiva por parte deste Tribunal, como alegado pela responsável, uma vez que a irregularidade sancionada se deu em 1/8/2010 e o ato de ordenação da citação ocorreu em 24/07/2020 (peça 44) , e não em 11/08/2020 como alegado.
14.1	No entanto, temos que tal análise seria inócua para os presentes autos, tendo em vista o falecimento da responsável ocorrido em 22/12/2020 (peça 59) , entes da decisão a ser adotada, e o caráter personalíssimo das multas impostas por este Tribunal.
14.2	Sobre o assunto, ressalte-se que a pretensão punitiva se refere a aplicação das multas previstas nos artigos 57 e 58 da Lei 8.443/92, e não a cobrança de débitos para com o Erário, este considerado imprescritível por este Tribunal.
15.	Quanto ao recebimento de boa-fé das parcelas a título de pensão alimentícia, temos que a instituição desta já foi devidamente analisada em diversas ocasiões, sendo considerada irregular, tanto pelo Poder Judiciário (peças 26/27) , nas datas de 14/05/2010 e 03/02/2014, quanto por este Tribunal, por meio do Acórdão 1817/2013-TCU-Plenário, que determinou a revisão de ofício do ato de pensão militar aqui em análise, para julgar irregular a inclusão da responsável como beneficiária, modificando assim o Acórdão 3364/2006-TCU-Segunda Câmara, que tinha considerado legal, para fins de registro, o ato de concessão da referida pensão.
16.	Assim, embora verifique-se que de fato houve irregularidade na concessão da referida pensão, não há elementos nos autos capazes de atestar a má-fé da responsável, posto que o pagamento decorreu depois de autorização do setor de pessoal do exército em processo específico para tal fim, tendo inclusive, em primeiro ato, sido considerada legal por este Tribunal, que veio a rever de ofício o ato para então, já no exercício de 2013, alterar seu posicionamento para considerá-la ilegal.
17.	Denota-se, então, mesmo sendo irregular o estabelecimento da referida pensão, estarem pressentes nos autos elementos suficientes para aplicação da súmula 106 deste Tribunal, que dispõe que "O julgamento, pela ilegalidade, das concessões de reforma, aposentadoria e pensão, não implica por si só a obrigatoriedade da reposição das importâncias já recebidas de boa-fé, até a data do conhecimento da decisão pelo órgão competente".
18.	Para reforçar nossa tese, trazemos para o corpo da presente Instrução elementos constantes do Relatório de Sindicância de peça 13, que assim dispõe:
4) Existência de influência ou interferência, por parte do beneficiado, na implantação 
Não pode ser comprovada qualquer influência ou interferência por parte do beneficiado na implantação.
...
7) existência de boa-fé ou comprovada má-fé por parte do beneficiário
A partir da já caracterizada argumentação acerca do caso e das circunstâncias que ele envolve, bem como da oitiva (fls. 70 e 71) realizada com a SINDICADA, não houve comprovada má-fé por parte dela.
18.1.	Portanto, entendemos que há presença de boa-fé na condutada da responsável, cabendo, por conseguinte, dispensar a devolução da pensão recebida, acolhendo parcialmente, então, suas alegações de defesa e julgando suas contas regulares com ressalvas.
CONCLUSÃO
19.	A partir dos elementos constantes nos autos e do exame das ocorrências descritas na seção "Exame Técnico", foi possível verificar que, embora irregular a concessão da pensão militar, há elementos nos autos que denotem ter a responsável sido beneficiária de boa-fé, estando, portanto, presentes aos autos a excludente de culpabilidade, devendo então ser aplicada a súmula 106 deste Tribunal, acolhendo-se parcialmente suas alegações de defesa e dispensando-se a mesma do recolhimento das parcelas indevidamente recebidas, além de ser também impossível a aplicação de multa, ante seu falecimento, tornando-se justo o julgamento de suas contas pela regularidade com ressalvas e dando-se-lhe quitação.
PROPOSTA DE ENCAMINHAMENTO
20.	Diante do exposto, submetem-se os autos à consideração superior, propondo:
a) acolher parcialmente as alegações de defesa e julgar regulares com ressalvas as contas da Sra. Renata Palma de Campos (CPF: XXX.207.858-XX - falecida) , com fundamento nos arts. 1º, inciso I, 16, inciso II, e 23, inciso II, da Lei 8.443/1992, dando-se-lhe quitação;
b) dispensar o espólio da Sra. Renata Palma de Campos (CPF: XXX.207.858-XX) da devolução dos valores indevidamente recebidos, presumidamente, de boa-fé pela interessada, nos termos da Súmula 106 deste Tribunal;
c) enviar cópia do Acórdão que vier a ser proferido ao Controle Interno do Exército Brasileiro e ao espólio da responsável, para ciência, informando que a presente deliberação, acompanhada do Relatório e do Voto que a fundamenta, está disponível para a consulta no endereço www.tcu.gov.br/acordaos, além de esclarecer que, caso requerido, o TCU poderá fornecer sem custos as correspondentes cópias, de forma impressa."
	
	É o Relatório.

Maurício Roberto Giosa (OAB/SP 146.969) e outro.

Procurador Rodrigo Medeiros de Lima.

TOMADA DE CONTAS ESPECIAL. RECEBIMENTO DE PENSÃO ESPECIAL MILITAR CONSIDERADA ILEGAL. BENEFÍCIO CANCELADO. CITAÇÃO DA PENSIONISTA. FALECIMENTO DA RESPONSÁVEL APÓS A APRESENTAÇÃO DAS ALEGAÇÕES DE DEFESA. ELEMENTOS INSUFICIENTES PARA ATESTAR A MÁ-FÉ. CONTAS REGULARES COM RESSALVA.

TOMADA DE CONTAS ESPECIAL (TCE)

Secretaria de Controle Externo de Tomada de Contas Especial (SecexTCE).

Tratam os autos de Tomada de Contas Especial instaurada pelo Comando da 2ª Região Militar, em desfavor de Renata Palma de Campos, em razão de possível dano decorrente do recebimento indevido de pensão no período de 01/12/2005 a 31/07/2010.
O processo decorreu de sindicância que visou o ressarcimento de valores após o cancelamento do benefício por força de decisão judicial. 
A pensão concedida à responsável, filha adotada na maioridade pelo instituidor, foi analisada em diversas ocasiões, sendo considerada irregular, tanto pelo Poder Judiciário (peças 26/27) , em 14/5/2010 e 3/2/2014, quanto por este Tribunal, por meio do Acórdão 1817/2013-TCU-Plenário, que determinou a revisão de ofício do respectivo ato de pensão militar, para julgar irregular a inclusão da responsável como beneficiária, modificando assim o Acórdão 3364/2006-TCU-Segunda Câmara, o qual havia considerado legal, para fins de registro, o ato de concessão da referida pensão.
No âmbito do TCU, em resposta à citação a Sra. Renata Palma de Campos alegou a boa-fé e a prescrição, e solicitou prazo para apresentação de documentos comprobatórios sobre cirurgias realizadas, inclusive para retirada de tumor no cérebro, considerando que sempre sofreu de problemas neurológicos (peça 49) .
Posteriormente, foi comunicado o falecimento da responsável ocorrido em 22/12/2020, além de juntada documentação de inventário (peça 58) , declaração de avaliação psicológica da responsável, de setembro/2001 (peça 60) , bem como exames de tomografia de crânio realizados em setembro e outubro/2020 (peças 61 e 62) .
A unidade técnica, com a anuência do Procurador Rodrigo Medeiros de Lima, propôs acolher parcialmente as alegações de defesa, julgar regulares com ressalva as contas da responsável e dispensar o espólio da Sra. Renata Palma de Campos da devolução dos valores.
Manifesto-me de acordo com o entendimento da SecexTCE de que "embora verifique-se que de fato houve irregularidade na concessão da referida pensão, não há elementos nos autos capazes de atestar a má-fé da responsável, posto que o pagamento decorreu depois de autorização do setor de pessoal do exército em processo específico para tal fim, tendo inclusive, em primeiro ato, sido considerada legal por este Tribunal, que veio a rever de ofício o ato para então, já no exercício de 2013, alterar seu posicionamento para considerá-la ilegal".
Assim, acolho as análises e conclusões oferecidas pela unidade técnica em sua instrução como razões de decidir. Uma vez que integralmente transcritas para o relatório que precede esta proposta de deliberação, abstenho-me de repeti-las.
Em acréscimo, observo que esta Corte, ao considerar ilegal a inclusão da beneficiária no ato de pensão, consoante Acórdão 1817/2013-TCU-Plenário, Relator Ministro Benjamin Zymler, também deixou de determinar a adoção de medidas necessárias à obtenção do ressarcimento dos valores indevidamente pagos, no mesmo sentido do encaminhamento ora proposto.
	Ante o exposto, aquiescendo com as análises, conclusões e propostas apresentadas pela unidade técnica, com as quais também concordou o MP/TCU em seu parecer, manifesto-me por que o Tribunal adote o Acórdão que ora submeto à deliberação deste Colegiado.
TCU, Sala das Sessões, em 26 de abril de 2022. 
AUGUSTO SHERMAN CAVALCANTI 
Relator